臺灣桃園地方法院民事裁定
111年度監宣字第359號
聲  請  人  黃呂寶珠
相  對  人  黃建勝  
上列當事人間聲請監護宣告事件，本院裁定如下：
    主  文
宣告黃建勝（男，民國00年0月00日生，身分證統一編號：Z0000
00000號）為受輔助宣告之人。
選定黃呂寶珠（女，民國00年0月00日生，身分證統一編號：Z00
00000000號）為受輔助宣告人黃建勝之輔助人。
聲請費用由受輔助宣告之人黃建勝負擔。
    理  由
一、聲請意旨略以：聲請人黃呂寶珠為相對人黃建勝之母，關係
    人黃瓊茹為相對人之胞妹。相對人因罹患情感性思覺失調症
    ，生活無法自理，不能為意思表示或受意思表示，或不能辨
    識其意思表示之效果，已有聲請監護宣告之必要。若鈞院認
    未達監護宣告之程度，則請依法職權為輔助之宣告。爰依法
    聲請宣告相對人為受監護宣告之人，並指定聲請人為相對人
    之監護（輔助）人，並指定黃瓊茹為會同開具財產清冊之人
    等語。
二、按法院對於監護之聲請，認為未達民法第14條第1項之程度
    者，得依民法第15條之1第1項規定，為輔助之宣告。又受輔
    助宣告之人，應置輔助人。另法院為輔助之宣告時，應依職
    權就配偶、四親等內之親屬、最近一年有同居事實之其他親
    屬、主管機關、社會福利機構或其他適當之人選定一人或數
    人為輔助人。法院為選定輔助人前，得命主管機關或社會福
    利機構進行訪視，提出調查報告及建議。法院選定輔助人時
    ，應依受輔助宣告之人之最佳利益，優先考量受輔助宣告之
    人之意見，審酌一切情狀，並注意下列事項：㈠受輔助宣告
    之人之身心狀態與生活及財產狀況。㈡受輔助宣告之人與其
    配偶、子女或其他共同生活之人間之情感狀況。㈢輔助人之
    職業、經歷、意見及其與受輔助宣告之人之利害關係。㈣法
    人為輔助人時，其事業之種類與內容，法人及其代表人與受
    監護宣告之人之利害關係，民法第14條第3項、第1113條之1
    第1項、第1113條之1第2項準用同法第1111條第1項、第2項
    前段、第1111條之1分別定有明文。所謂「輔助宣告」係指
    對於因精神障礙或其他心智缺陷，致其為意思表示或受意思
    表示，或辨識其意思表示效果之能力，顯有不足者而言，此
    與「受監護宣告」者，須其心智缺陷之程之程度已達「致不
    能為意思表示或受意思表示，或不能辨識其意思表示之效果
    者」，兩者顯有程度上之差異，此觀諸民法第14條第1項、
    第15條之1第1項規定自明。
三、經查，聲請人主張上開事實，業據提出兩造之戶籍謄本及衛
    生福利部桃園療養院診斷證明書為證，且經本院依職權前往
    聯新國際醫院勘驗相對人之精神狀況，並於鑑定人陳修弘醫
    師面前詢問相對人年籍資料，相對人可正確回答其姓名、生
    日及身分證字號，可回答現處聯新國際醫院，不知道今天之
    日期等語，並據聲請人表示：相對人有精神疾病才剛出院，
    沒辦法外出做事等語；鑑定人陳修弘醫師除初步鑑定外，並
    提出鑑定報告記載略以：㈠家庭狀況及疾病史：個案與案前
    妻育有一子，目前多與案母同住，但常發生爭執而離家流浪
    。個案表示國中小成績甚佳，就讀私立國中時成績多排行10
    幾名，桃園農工畢業。退伍後從事汽車銷售約15年，後來與
    朋友創業（中古車買賣生意）5年後倒閉，約4年前開始做無
    人機維修工作，約2年前就開始在外打零工，1年多前開始露
    宿街頭至今。目前主要與無家者互動。個案表示約9年前因
    被公司合夥人（中古車買賣生意）欺騙，導致公司倒閉，使
    其開始出現情緒暴躁易怒、生氣就亂摔家中物品、認為很多
    人要害他（因擋人財路）…等症，案母也因此曾多次報警將
    個案強制至桃園療養院就醫住院，診斷為情感性思覺失調症
    。約4年前個案開始接觸無人機，當時情緒常顯得過度亢奮
    ，至今仍認為很多人要害他（因再次擋人財路），近期有規
    律回診服藥。㈡身體檢查：鑑定時脈博數為每分鐘72次，呼
    吸數為每分鐘16次，身體狀況尚稱良好，身體理學檢查無具
    精神病理意義之特殊發現。㈢神經學檢查：無特殊具精神病
    態意義之異常發現。㈣心理衡鑑：⒈魏氏成人智力量表-第四
    版（中文版）：個案測驗動機及配合度高，測驗分數具有良
    好效度。智力測驗結果顯示個案目前智力功能為92(百分等
    級為30，信賴區間為88-96)，落於中度智能之範圍（90-109
    )。⒉健康、性格、習慣量表（HPH）：此測驗為自評量表。
    結果顯示作答可靠，自認心理相當不健康(具有病識感）。
    個案在思覺失調、躁型及鬱型情感性精神病傾向均較為顯著
    （Z值>2.50為嚴重偏差），顯示出現思考不符現實，疑心重
    ，難以與人相處，活動量大，性慾強，自制力差，自吹自擂
    ，絕望，空虛，悲傷，罪惡等感覺強，有死亡意念。㈤精神
    狀態檢查：個案偏瘦，外表不潔，精神佳，情緒緊張。晤談
    時，態度顯戒備，有眼神接觸，回應尚可切題，但言辭閃爍
    、避重就輕，說話尚有邏輯。測驗時，動機高。㈥鑑定結果
    ：據病歷記載、家屬陳述、鑑定當日訪談及心理衡鑑之綜合
    判斷，個案目前智力正常，但因情感性思覺失調症（躁鬱型
    ）之病情影響，目前仍有顯著被害妄想及憂鬱症狀，致其為
    意思表示或受意思表示，或辨識其意思表示效果之能力，顯
    有不足，為了避免因被害妄想或躁症發作而可能出現非理性
    消費行為（如：過度消費或貿然投資），應避免讓個案獨自
    做重要決定(如：合約簽訂）等語，此有該院於111年10月17
    日聯新醫字第2022100081號函所附之精神鑑定報告書1件在
    卷可稽。是本院審酌相對人精神障礙狀態及心智缺陷之程度
    等情，並參諸上揭精神鑑定報告書之意見，認相對人業因情
    感性思覺失調症之精神障礙或心智缺陷，尚未達完全不能為
    意思能力或受意思能力及不能辨識其意思表示效果之程度，
    並無受監護宣告之必要，故聲請人聲請法院對相對人為監護
    宣告，於法不合；惟相對人為意思表示、受意思表示及辨識
    其意思表示效果之能力既顯有不足，實有賴他人輔助之必要
    ，自已符合受輔助宣告之要件，揆諸上開規定及說明，按家
    事事件法第174條第1項規定，依聲請宣告相對人為受輔助宣
    告人。
四、次查，就本件適宜由何人擔任輔助人部分，經本院囑請桃園
    市社會工作師公會對兩造進行訪視，該社會工作師公會於11
    1年6月2日以桃林字第111386號函所附之監護（輔助）宣告
    調查訪視報告記載略以：本案之聲請人為相對人之母，關係
    人黃瓊茹為相對人二妹，相對人現與聲請人、黃瓊茹同住，
    聲請人負責處理相對人個人事務、陪同回診就醫，並支付相
    對人所需之生活開銷。聲請人口頭表示，相對人大妹黃玉珍
    、相對人弟弟黃建男均知曉且同意此案；經訪視聲請人具擔
    任監護人意願、黃瓊茹具擔任會同開具財產清冊之人意願，
    相對人本人則口頭表示同意本案之聲請，也選任由聲請人擔
    任其監護人。綜合評估相對人的受照顧狀況、聲請人與黃瓊
    茹的陳述未見明顯不適任之消極原因，惟仍請鈞院以相對人
    最佳利益為考量參酌相關事證後予以綜合裁量之。本院斟酌
    上開訪視報告及相對人之現況，認聲請人提出本件聲請時表
    達擔任相對人輔助人之高度意願，而相對人目前受照顧狀況
    未見明顯不適當之處，聲請人又無何消極不適任之情形，足
    信其當會盡全力保護相對人之權益，並有能力擔負輔助人之
    職務無疑。是若由聲請人擔任相對人之輔助人，應屬符合相
    對人之最佳利益。本院爰依上揭法律規定，選定聲請人為相
    對人之輔助人。至於輔助人之職務，可參照民法第1113條之
    1之規定，並應以善良管理人之注意執行職務；又受輔助宣
    告之人對其財產仍具處分權能，輔助人僅於民法第15條之2
    第1項等事件對於輔助宣告之人之行為具有同意與否之權限
    ，從而，本件輔助人無須開具財產清冊陳報法院，併此敘明
    。
五、爰依家事事件法第第177條第2項、第164條第2項，裁定如主
    文。
中　　華　　民　　國　　111 　年　　10　　月　　26　　日
                   家事法庭     法  官　姚重珍
以上正本係照原本作成。
如對本裁定抗告須於裁定送達後10日內向本院提出抗告狀，並繳
納抗告費新臺幣1,000元。
中　　華　　民　　國　　111 　年　　10　　月　　28　　日
                                書記官　王小萍